【裁判字號】    92,上訴,3903
【裁判日期】    921224
【裁判案由】    誣告等
【裁判全文】
臺灣高等法院刑事判決                          九十二年度上訴字第三九三號
    上 訴 人即
    自  訴  人  乙○○
    輔  佐  人  丙○○
    被      告  甲○○
右上訴人因被告誣告案件，不服臺灣臺北地方法院九十二年度自字第五八四號，中華
民國九十二年九月三十日第一審判決 提起上訴，本院判決如左：
    主  文
上訴駁回。
    理  由
一、自訴意旨略以：被告甲○○為自訴人乙○○之長子，游畢香為自訴人之妻（即被
    告之母）。被告明知其母游畢香分別與案外人陳文慶、周榮輝及不知名之小男生
    有外遇，游畢香與陳文慶爭執時曾指摘「陳文慶找流鶯」，非自訴人辱游畢香
    為流鶯。然被告竟與游畢香共同歪曲事實，指自訴人辱罵游畢香為流鶯，進而向
    臺灣臺北地方法院家事法庭聲請核發保護令，承辦法官未依法調查即准予核發保
    護令，使自訴人受有罪判決，致自訴人有家歸不得，顏面盡失且名譽掃地。按自
    訴人任職於法務部調查局三十餘年，學識豐富且奉公守法，未曾辱罵過粗話，況
    自訴人若辱罵配偶，豈非同時侮辱自己，依常理判斷即知被告與游畢香聲請保護
    令之事由均係不實。且被告為使自訴人受刑事處分，竟又與游畢香共同捏造自訴
    人涉有傷害犯行之情事，致使臺灣臺北地方法院檢察署檢察官以九十年度偵字第
    六三二號向臺灣臺北地方法院刑事庭聲請簡易判決處刑，並由刑事庭法官以九十
    年度易字第一八二七號傷害案件審理在案。因認被告先後捏造不實之事，而向家
    事法庭及臺灣臺北地方法院檢察署提出告訴，致自訴人遭核發家庭保護令及聲請
    簡易判決處刑，乃認被告涉犯刑法誣告罪云云。
二、按犯罪事實應依證據認定之，無證據不得認定其犯罪事實；不能證明被告犯罪者
    ，應諭知無罪之判決，刑事訴訟法第一百五十四條第二項、第三百零一條第一項
    分別定有明文。又刑事訴訟法上所謂認定犯罪事實之證據，係指足以認定被告確
    有犯罪行為之積極證據而言；自訴人之指訴，係以使被告受刑事訴追為目的，故
    其陳述是否與事實相符，仍應調查其他證據以資審認（最高法院二十九年上字第
    三一○五號判例、五十二年臺上字第一三００號判例參照）。再按，刑法誣告罪
    係以意圖使他人受刑事或懲戒處分，向該管公務員誣告，為法定構成要件，刑法
    第一百六十九條第一項定有明文。
三、自訴人認被告涉有誣告犯行，無非係以臺灣臺北地方法院檢察署九十年度偵字第
    一三九五八號處分書、九十年度偵字第六三二號簡易判決處刑聲請書、臺灣臺北
    地方法院八十九年度家護字第三五八號通常保護令、尋人啟事、翻拍照片四張及
    證據一本為其論據。被告甲○○雖承認曾向原審家事法庭聲請通常保護令，然堅
    決否認有何誣告犯行，辯稱：伊與伊母游畢香乃依據事實聲請保護令，而聲請保
    護令係行使法律賦予之請求權，與刑法誣告罪構成要件不符，且自訴人經檢察官
    聲請簡易判決處刑之傷害案件，伊並非告訴人，該案係伊母游畢香提出傷害告訴
    ，伊並未曾對自訴人提出刑事告訴，僅是證人等語。經查：
（一）被告與游畢香曾具狀向原審家事法庭聲請核發保護令，且原審家事法庭於受理
      被告及游畢香聲請後，即以原審八十九年家護字第三五八號通常保護令命自訴
      人需遠離聲請人住所五十公尺以上，而自訴人因不服該通常保護令所提出之抗
      告，復經本院九十年度家護抗字第一六九號裁定予以駁回之事實，有保護令聲
      請書（見原審卷第七八至八一頁）、通常保護令（見原審卷第二八至三二頁）
      、本院前揭裁定（見原審卷第六三至六五頁）及該通常保護令全卷影本可參，
      復據證人游畢香於原審到庭證述無訛（見原審卷第一０九、一一０頁）固堪認
      定。然刑法誣告罪係以使他人受刑事或懲戒處分而向該管公務員誣告為要件，
      從而參酌原審家事法庭並無對自訴人為懲戒處分之權限，亦無偵查犯罪權限，
      且依法定業務執掌亦不得對自訴人予以論罪科刑而為刑事處分，則原審家事法
      庭顯非刑法第一百六十九條第一項所稱之該管公務員之理甚明，從而不論被告
      與游畢香聲請核發保護令之事由是否屬實，均無置自訴人受有懲戒或刑事處分
      之可能，故自訴人自訴被告聲請保護令涉有誣告犯行云云，顯與誣告罪之法定
      構成要件不符，自難遽論以被告誣告罪責。至自訴人於本院審理時所提出之現
      場圖及自訴人、輔佐人聲請本院對被告進行測謊以測定被告聲請保護令之事由
      有無說謊乙節，因不論被告與游畢香聲請核發保護令之事由是否屬實，均無置
      自訴人受有懲戒或刑事處分之可能，業如前述，故以上之證據方法已與誣告之
      待證事實不具關聯性，是無調查之必要，附此敘明。
（二）次查，臺灣臺北地方法院檢察署九十年度偵字第六三二號傷害案件之告訴人乃
      游畢香而非被告，且該案件經偵查終結所認定之犯罪事實乃自訴人傷害游畢香
      ，並業已向原審聲請簡易判決處刑而由原審刑事庭以九十年度易字第一八二七
      號傷害案件審理之事實，業據證人即該傷害案件之告訴人游畢香於原審到庭證
      述：「只有伊一人提出告訴，被告在這個案件中是證人」等語綦詳（見原審卷
      第一一０頁），並有游畢香提出傷害告訴之刑事告訴狀（見原審卷第七二至七
      五頁）及簡易判決聲請書附卷可稽（見原審卷第七至九頁），且有該偵查卷及
      原審該傷害案件全卷影本可資佐證，事證至為明確。從而自訴人指訴被告對自
      訴人誣告傷害云云，顯有誤會，顯無足採。
（三）自訴人於原審聲請傳喚臺灣臺北地方法院檢察官吳建輝、葉惠燕、原審家事法
      庭法官賴劍毅、原審刑事庭法官鄭佾瑩、調查局局長葉盛茂、海基會副董事長
      許惠祐、調查局調查員陳茂益、調查局研究委員會主委王煥琪、李有誠、黃惠
      玲等人為證，惟本院查：吳建輝與葉惠燕係前揭傷害案件之偵查及實行公訴檢
      察官、賴劍毅與鄭佾瑩則分別係前揭保護令與傷害案件之承審法官，其等偵審
      經過，與被告誣告犯行成立與否，並無關聯性存在，自無傳喚必要；而自訴人
      聲請傳喚證人葉盛茂與王煥琪乃待證自訴人有無罵人、許惠祐與陳茂益待證自
      訴人與被告間之親子糾紛調解經過、李有誠待證與游畢香之另案糾紛、黃惠玲
      待證游畢香與陳文慶之關係等事實，均核與本件自訴之犯罪事實無關聯，均無
      傳喚必要，併予敘明。
四、綜上所述，本件原審以被告向原審家事法庭聲請保護令，並無使自訴人受懲戒或
    刑事處分之可能，且被告亦未曾對自訴人提出傷害之刑事告訴，本件自訴人所舉
    事證或與本案無關、或與刑法第一百六十九條第一項構成要件不符或係出於誤會
    ，均不足以證明被告犯有誣告罪，且查無其他積極證據可證被告犯有自訴人所指
    之誣告犯行，不能證明被告犯罪，而為被告無罪之諭知，認事用法均無不當，自
    訴人上訴意旨仍執前詞認應成立犯罪，指摘原判決不當，為無理由，應予駁回。
據上論斷，應依刑事訴訟法第三百六十八條，判決如主文。
中      華      民      國    九十二    年     十二     月    二十四    日
                              臺灣高等法院刑事第八庭
                                  審判長法  官  陳  祐  治
                                        法  官  謝  靜  恒
                                        法  官  楊  炳  禎
右正本證明與原本無異。
如不服本判決，應於收受送達後十日內向本院提出上訴書狀，其未敘述上訴之理由者
並得於提起上訴後十日內向本院補提理由書（均須按他造當事人之人數附繕本）。
                                        書記官  廖  素  花
中      華      民      國    九十二    年     十二     月    二十五    日


司法院資訊處製作；財團法人民間司法改革基金會備份。
